臺灣士林地方法院刑事判決　　　　 93年度自字第14號
自　訴　人　楊志銘
自訴代理人　邱怜珠　律師
被　　　告　陳梅英
上列被告因侵占等案件，經自訴人提起自訴，本院判決如下：
    主  文
陳梅英被訴侵占部分無罪，被訴詐欺部分自訴不受理。
    理  由
壹、無罪部分
一、自訴意旨略以：
    被繼承人楊孟德於93年1 月1 日死亡，因於92年1 月27日即
    已與楊李粧香離婚，所以繼承人僅為4 名子女楊志銘、楊美
    惠、楊佩霓、楊政璜。詎料，第3 人陳梅英於被繼承人往生
    後，擅自並將被繼承人所有現值新台幣40,000元之車號DNN
    －095 號光陽125cc 機車辦理過戶，至自己名義並使用。歷
    經繼承人多次主動協調，並請求盡速歸還，被告陳梅英均極
    為傲慢，置之不理，且態度惡劣。因認被告陳梅英涉犯刑法
    第335條第1項侵占他人財產罪。
二、按犯罪事實應依證據認定之，無證據不得認定犯罪事實，刑
    事訴訟法第154 條第2 項定有明文。又認定不利於被告之事
    實，須依積極證據，苟積極證據不足為不利於被告事實之認
    定時，即應為有利於被告之認定，更不必有何有利之證據。
    且刑事訴訟法上所謂認定犯罪事實之積極證據，係指適合於
    被告犯罪事實之認定之積極證據而言，雖不以直接證據為限
    ，間接證據亦包括在內，然而無論直接或間接證據，其為訴
    訟上之證明，須於通常一般之人均不致有所懷疑，而得確信
    其為真實者，始得據為有罪之認定，倘其證明尚未達到此一
    程度，而有合理之懷疑存在時，自不能以推測或擬制之方法
    ，以為有罪裁判之基礎，最高法院30年上字第816 號、29年
    度上字第3105號、40年度台上字第86號、76年度台上字第
    4986號判例可資參照。再按為貫徹無罪推定原則，檢察官對
    於被告之犯罪事實，應負實質舉證責任。刑事訴訟法修正後
    第161 條（下稱本法第161 條）第1 項規定「檢察官就被告
    犯罪事實，應負舉證責任，並指出證明之方法」，明訂檢察
    官舉證責任之內涵，除應盡「提出證據」之形式舉證責任（
    參照本法修正前增訂第163 條之立法理由謂「如認檢察官有
    舉證責任，但其舉證，仍以使法院得有合理的可疑之程度為
    已足，如檢察官提出之證據，已足使法院得有合理的可疑，
    其形式的舉證責任已盡」）外，尚應「指出其證明之方法」
    ，用以說服法院，使法官「確信」被告犯罪構成事實之存在
    。此「指出其證明之方法」，應包括指出調查之途徑，與待
    證事實之關聯及證據之證明力等事項。同條第2 、3 、4 項
    ，乃新增法院對起訴之審查機制及裁定駁回起訴之效力，以
    有效督促檢察官善盡實質舉證責任，藉免濫行起訴。刑事訴
    訟法修正後第163 條（下稱本法第163 條）釐訂法院與檢察
    官調查證據責任之分際，一方面揭櫫當事人調查證據主導權
    之大原則，並充分保障當事人於調查證據時，訊問證人、鑑
    定人或被告之權利（同條第1 項）；另一方面例外規定法院
    「得」及「應」依職權調查證據之補充性，必待當事人舉證
    不足時，法院始自動依職權介入調查，以發見真實（同條第
    2 項）；再增訂法院依職權調查證據前，應踐行令當事人陳
    述意見之程序（同條第3 項），以貫徹尊重當事人查證之主
    導意見，確保法院補充介入之超然、中立。本法第161 條、
    第163 條規定係編列在本法第1 編總則第12章「證據」中，
    原則上於自訴程序亦同適用。除其中第161 條第2 項起訴審
    查之機制、同條第3 、4 項以裁定駁回起訴之效力，自訴程
    序已分別有第326 條第3 、4 項及第334 條之特別規定足資
    優先適用外，關於第161 條第1 項檢察官應負實質舉證責任
    之規定，亦於自訴程序之自訴人同有適用（最高法院91年度
    第4 次刑事庭會議決議參照）。
三、查自訴人因需另行查報事證，於93年3 月23日具狀撤回侵占
    機車部分之自訴，有自訴撤回聲請狀1 份在卷為憑（本院卷
    第25頁），惟自訴人係指訴被告涉犯刑法第335 條第1 項侵
    占罪嫌，屬非告訴乃論之罪，自訴人雖撤回自訴，並不生撤
    回之效力，自訴人既無法提出足資證明被告犯行之證據，本
    院並查無其他積極事證足為被告此部分有罪之認定，揆諸前
    揭判例意旨，應諭知被告無罪。
貳、自訴不受理部分：
一、自訴意旨略以：
    被繼承人楊孟德於93年1 月1 日死亡，因於92年1 月27日即
    已與楊李粧香離婚，所以繼承人僅為4 名子女楊志銘、楊美
    惠、楊佩霓、楊政璜。詎料，第3 人陳梅英於被繼承人往生
    後，先後於93年1 月3 日及同年1 月16日，向被繼承人生前
    任職之焗烤王公司（負責人梁季庭）承辦員工陳穆毅，擅自
    僭稱是「楊太太」，冒領被繼承人93年10月、11月、12月承
    包工程之工資、加班費及獎金，共計新台幣142,704 元。歷
    經繼承人多次主動協調，並請求盡速歸還，被告陳梅英均極
    為傲慢，置之不理，且態度惡劣。因認被告陳梅英涉犯刑法
    第339 條第1 項之詐欺取財罪云云。
二、按犯罪之被害人得提起自訴，刑事訴訟法第319 條定有明文
    ，而不得提起自訴而提起者，應諭知不受理之判決，刑事訴
    訟法第334 條亦定有明文。所謂犯罪之被害人係指犯罪之直
    接被害人而言，又是否係直接被害人，乃以法院實質調查審
    認之結果為準，非自訴人以直接被害人自居即可。
三、自訴人主張被告向案外人即其被繼承人楊孟德生前任職公司
    之承辦人員僭稱為「楊太太」，於上開時地冒領楊孟德生前
    承包工程之工資、加班費及獎金，共計新台幣142,704 元云
    云。查被告向焗烤王公司僭稱「楊太太」，受領上開款項，
    因其受領行為而受害之被害人究為何人？應先判斷被告收受
    上開款項之行為，究竟造成何人直接受有經濟上之損害？蓋
    清償係基於債務之本旨，向債權人或其他有受領權人為清償
    ，其受領者債之關係消滅；反之，如不發生清償之效力，債
    之關係不消滅。被告既非楊孟德之法定繼承人，亦非債權準
    占有人，依民法第11 48 條及第310 條之規定，其無合法受
    領該筆款項之地位，應不發生清償之效力。案外人焗烤王公
    司之債務因非債清償，並不發生債務消滅之效力，楊孟德之
    法定繼承人即本案自訴人，對焗烤王公司之請求權既未消滅
    ，焗烤王公司即因之受有經濟上不利益，而被告僭稱「楊太
    太」收受系爭款項，固獲得不合法之經濟利益，惟其受領行
    為之直接被害人應係焗烤王公司，而非楊孟德之繼承人等，
    自訴人依法自不得對被告提起自訴，此部分爰不經言詞辯論
    ，逕為不受理之諭知。
四、據上論斷，應依刑事訴訟法第343 條、第301 條第1 項、第
    334 條、第307 條、第301 條第1 項，判決如主文。
中　　華　　民　　國　　94　　年　　8 　　月　12　　　日
                  刑事第五庭審判長法官  洪英花
                                法  官  張國棟
                                法  官  李昆霖
以上正本證明與原本無異。
如不服本判決，應於判決送達後10日內，向本院提出上訴狀。
                                書記官  趙彩彤
中　　華　　民　　國　　94　　年　　8 　　月　12　　　日
